臺灣彰化地方法院刑事裁定　　　　　　　　　　　　　九十三年度聲判字第二一號
　　聲　請　人
　　即　告訴人　乙○○　住彰化.
　　代　理　人　陳建良律師
　　被　　　告　甲○○　男　六.
右列聲請人因告訴被告業務過失傷害等案件，不服臺灣高等法院臺中分院檢察署檢察
長駁回再議之處分（九十三年度上聲議字第一四一一號），聲請交付審判，本院裁定
如左：
        主  文
聲請駁回。
        理  由
一、聲請交付審判意旨：如附件交付審判聲請狀所載。
二、按告訴人不服上級法院檢察署檢察長或檢察總長認再議為無理由而駁回之處分者
    ，得於接受處分書後十日內委任律師提出理由狀，向該管第一審法院聲請交付審
    判；法院認為交付審判之聲請不合法或無理由者，應駁回之，刑事訴訟法第二百
    五十八條之一及第二百五十八條之三第二項前段分別定有明文。
三、本件聲請人即告訴人乙○○以被告甲○○涉有業務過失傷害等罪嫌，不服臺灣彰
    化地方法院檢察署檢察官於民國九十三年九月十三日以九十三年度偵續一字第六
    號所為不起訴處分，聲請再議，亦經臺灣高等法院臺中分院檢察署檢察長於九十
    三年十一月八日以九十三年度上聲議字第一四一一號處分書以再議為無理由而駁
    回再議。
四、經查：
（一）按刑事訴訟法於九十一年二月八日修正公布，新增前揭第二百五十八條之一規
      定告訴人得向法院聲請交付審判，此乃對於檢察官不起訴或緩起訴裁量權制衡
      之一種外部監督機制。此時，法院僅在就檢察官所為不起訴或緩起訴之處分是
      否正確加以審查，以防止檢察機關濫權。依此立法精神，法院就聲請交付審判
      案件之審查，所謂「得為必要之調查」，其調查證據之範圍，自應以偵查中曾
      顯現之證據為限，不可就告訴人新提出之證據再為調查，亦不可蒐集偵查卷以
      外之證據。又依新修正刑事訴訟法第二百六十條對於不起訴處分已確定或緩起
      訴處分期滿未經撤銷者得再行起訴之規定，其立法理由說明，本條所謂不起訴
      處分已確定者，係包括聲請法院交付審判復經駁回者之情形在內，則法院就聲
      請交付審判案件之審查，所謂「得為必要之調查」，其調查證據範圍，自更應
      以偵查中曾顯現之證據為限，不得就告訴人新提出之證據再為調查，亦不可蒐
      集偵查卷以外之證據，否則，將與刑事訴訟法第二百六十條之再行起訴規定，
      混淆不清，核先敘明。
（二）本件聲請人固以交付審判聲請狀所載之理由指摘駁回再議聲請之處分書不當，
      並認發生急性胎兒窘迫之原因為胎盤功能不佳及催產素之給予，而葉淑鳳產後
      休克之原因則為產後出血未止所致之血容不足性休克，產後出血之原因為胎盤
      剝離不全、子宮收縮不佳，導致子宮內之血管竇無法密合，故被告於生產過程
      中未做適當之處理，為有過失。惟經臺灣彰化地方法院檢察署檢察官將醫療過
      程先、後送請行政院衛生署醫事審議委員會及臺灣婦產科醫學會進行鑑定後，
      其鑑定結果分別如下：
（１）依行政院衛生署醫事審議委員會第一次之鑑定結果認為：「一、依據產程紀錄
      、病程紀錄、血液檢查，產婦發生產中羊水栓塞是最可能的臆斷。而羊水栓塞
      的發生，往往是突發，無法預測，也難以預防，是產婦生產中及產後猝死最重
      要原因。若發生在產程中，嬰兒死亡率相當高。剖腹生產也無法避免羊水栓塞
      的發生。由於造成呼吸困難、休克和瀰漫性血管內凝血不全（ＤＩＣ），容易
      導致肝、腎功能衰竭和腦神經病變，所以死亡率相當高（百分之八十）。經急
      救而存活者，有百分之五十以上有神經病變，嚴重者如植物人。醫師甲○○配
      合群醫，對於產婦葉淑鳳發生產中羊水栓塞的處置與併發的治療，將產婦生命
      挽救回來，已屬難得。二、依據產程紀錄分析，產婦第一產程的潛伏期小於二
      十小時，無遲滯現象。第一產程的加速期，無遲滯現象。第二產程約二小時也
      是正常範圍內，由於雙胞胎胎位均為頭位，選擇陰道分娩是無誤。又剖腹生產
      的適應症並不包括產婦脈博超過九十次／分或血壓之收縮壓小於一一０ｍｍＨ
      ｇ。綜上所述，醫師甲○○替產婦葉淑鳳接生之過程並無醫療疏失」，此有該
      審議委員會第八九一九一號鑑定意見書一份附卷可稽。
（２）依據行政院衛生署醫事審議委員會第二次之鑑定結果亦認為：八十八年七月二
      十六日之超音波檢查報告，本案例應為雙羊膜腔雙胞胎。羊水栓塞通常以突發
      性之低血壓、缺氧及消耗性凝血不全來表現。其發生機率約一／二００００產
      次（Ｇｉｌｂｅｒｔ＆Ｄａｎｉｅｌｓｅｎ，一九九九）。目前其發生原因主
      要是類似人類對羊水之一種過敏反應而非栓塞（Ｃｌａｒｋ　ｅｔ　ａｌ．，
      一九九五）。在某些特異體質病人於羊水進入母體後，先發生短暫之肺動脈及
      體循環之高血壓，隨後即抑制左心室之功能，而導致心臟停止、腦部缺氧，及
      隨後伴隨之肺部傷害與瀰漫性血管內凝血不全（Ｃｌａｒｋ　ｅｔ　ａｌ．，
      一九八八；Ｈａｒｖｅｙ　ｅｔ　ａｌ．，一九九六）。目前診斷常以病人表
      現這些症狀，但無其他病因可以解釋時做為依據。由於羊水栓塞發生機率低，
      一般診斷上並不容易。本案例原始診斷之疑似敗血性休克，應是治療上之臆測
      性診斷，並不能以疏失視之。羊水栓塞病人有相當大的比例一開始即以血壓降
      低及胎兒窘迫來表現（Ｃｌａｒｋ　ｅｔ　ａｌ．，一九九五）。本案病人在
      十五時四十分開始即發現胎兒心跳變慢，病人血壓降低，很可能羊水栓塞已開
      始發作進行，以致於至十八時二十分病人心跳停止併缺氧，血色素降低至二點
      六ｍｈｇ／ｄｌ。實際上瀰漫性血管內凝血不全及溶血情形早已發生，此時治
      療應迅速補充大量血液或血液相關製品，較為適當。但以本案羊水栓塞病情發
      展之迅速，恐難改變病人之預後。羊水栓塞死亡率可高達六十％，而大多數倖
      存者均有神經系統障礙之後遺症。目前羊水栓塞處理原則，只能針對病人狀況
      給予氧氣及大量點滴與輸注血液製品，避免缺氧及心臟衰竭之併發症。病人於
      八十八年十月七日十五時入院至十月八日凌晨二時三十分止，其子宮收縮並不
      規則，尚未真正進入生產活動期。至十月八日凌晨二時三十分起，其子宮始有
      較規則收縮迄至當日十四時子宮頸全開。就整體而言，判斷並未有須立即剖腹
      生產之理由，一般依產程進度來判斷是否產程延長，除一定時間內之子宮頸擴
      張度及胎頭下降程度外，尚需考慮子宮收縮狀況、胎兒大小和產道大小等狀況
      。十月八日十五時四十五分發現胎兒心跳變慢、子宮頸全開、胎頭位置在＋１
      時，以真空吸引方式生產，因胎頭位置較高，對胎兒相對危險程度也較高。但
      誠如我們判斷，羊水栓塞在此時應已發生且已進行，故若真正採取剖腹生產，
      考慮當時準備剖腹生產所需時間及麻醉，很可能不但胎兒預後不佳，病人本身
      亦可能因羊水栓塞，於手術中或手術後造成更嚴重併發症而死亡。綜觀本病例
      ，其發生羊水栓塞之生產併發症，因為一般發生機率很少，本來就不易診斷。
      其突發性之疾病特質，又引起母親及胎兒嚴重併發症或死亡，不易為一般人所
      接受，但檢視本病例醫師處理過程，基本上並無疏失等語，此有該審議委員會
      第0000000號鑑定書在卷可稽。
（３）依據臺灣婦產科醫學會之鑑定結果認為：(1)依八十八年七月二十六日之胎兒超
      音波篩檢報告單，已明顯確定本次之懷孕為雙羊膜腔雙胞胎，而非單羊膜腔雙
      胞胎。而且第二個胎兒之人工破水是在十月八日下午四時三十分，已是第一個
      胎兒娩出後半小時了，更可證明是雙羊膜腔雙胞胎無誤。因此被告以雙羊膜腔
      雙胞胎為前提，作為生產方式之判斷是正確的。(2)八十八年十月八日下午三至
      四時許為本案之關鍵，依被告之答辯狀所稱：首次胎心音變慢是在十五時四十
      五分，當時被告為了儘快使胎心音恢復正常，遂立即為產婦加速靜脈輸液之點
      滴，暫停子宮收縮劑（Ｐｉｔｏｃｉｎ）點滴注射，給予母親氧氣呼吸，果然
      不久胎心音恢復正常等語判斷，認定被告接生之過程及判斷沒有疏失。(3)至於
      產婦於八十八年十月八日下午六時二十分休克之原因，其關鍵在當日下午五至
      六時二十分之間，依原病歷進展紀錄第二頁及產前紀錄單第三頁記載，當時之
      血壓為七四／四Ｏ毫米水銀柱，心跳一Ｏ二／分，呼吸二八／分，少量陰道出
      血，處置上，給予點滴輸液，氧氣，血壓監視，導尿管，備血四單位的濃縮紅
      血球，血壓監視持續進行著，至五時四十分第二胎兒娩出時，產婦之生命徵象
      仍維持在血壓七二／四Ｏ毫米水銀柱，心跳一一五／分，呼吸二八／分，從娩
      出的胎盤的描述，胎盤完整，沒有胎盤早期剝離的現象估計，生產的出血量約
      六ＯＯ西西，並於五時五十三分完成二單位的濃縮紅血球的輸血。如果以這樣
      的出血量，又已經有輸血的狀況下，產婦在六時二十分的突然休克，推論應非
      出血引起的。而胎兒及胎盤娩出後，如果有子宮收縮不良性出血或胎盤殘留引
      起的出血，則醫師在縫合會陰切開的十至三十分之間，必會發現大量從陰道流
      出的血液，而影響其縫合術的進行。這時醫師必定會立即處置，並對流血量有
      所敘述，但從五時四十分至六時二十分間，正當醫師在縫合會陰切開及二度裂
      傷的傷口期間，並沒有有關出血量的記載，從醫師縫合完成至六時二十分，在
      這很短的時間內，因突然大量出血而休克的可能性很低。因此，本會一致認定
      ，六時二十分的休克應非出血性休克，在找不出其他原因的狀況下，羊水栓塞
      是合理的判斷，復有臺灣婦產科醫學會九十三年八月十九日臺婦醫字第九三一
      五二號鑑定書在卷可憑。
（三）次按犯罪事實應依證據認定之，無證據不得認定犯罪事實，刑事訴訟法第一百
      五十四條第二項定有明文。又認定不利於被告之事實，須依積極證據，苟積極
      證據不足為不利於被告事實之認定時，即應為有利於被告之認定，更不必有何
      有利之證據；並認定犯罪事實所憑之證據，雖不以直接證據為限，間接證據亦
      包括在內，然而無論直接或間接證據，其為訴訟上之證明，須於通常一般之人
      均不致有所懷疑，而得確信其為真實之程度者，始得據為有罪之認定，倘其證
      明尚未達到此一程度，而有合理之懷疑存在時，基於無罪推定之原則，即應為
      無罪之判決，最高法院三十年上字第八一六號判例、七十六年台上字第四九八
      六號判例可資參照。本件聲請人雖完全否定產婦葉淑鳳發生羊水栓塞之可能性
      ，惟查產婦葉淑鳳於生產過程中，確有低血壓、缺氧及消耗性凝血不全等羊水
      栓塞之典型症狀，此點聲請人亦不否認，是以得否完全排除羊水栓塞之可能性
      ，本即存疑？再參諸前揭鑑定結果均認：產婦葉淑鳳之生產過程發生羊水栓塞
      是合理的判斷等語，顯然產婦葉淑鳳於生產過程中發生羊水栓塞之可能性仍屬
      甚高，是以被告在產婦葉淑鳳發生羊水栓塞之判斷下，選擇自然分娩之方式，
      尚與常情無違，故本件積極證據尚不足為不利於被告事實之認定，而有合理之
      懷疑存在，參照前揭法條、判例意旨，自不得以聲請人所稱剖腹生產才可以保
      全雙胞胎及產婦之健康，而以推測之詞遽論被告涉有過失。綜上所述，臺灣彰
      化地方法院檢察署檢察官及臺灣高等法院臺中分院檢察署檢察官對於聲請人即
      告訴人乙○○指摘被告甲○○涉嫌業務過失傷害等事實，業經為必要之調查及
      蒐證，原處分書所為之事實認定，並無明顯悖於經驗法則或論理法則之處，本
      院認原處分書以被告甲○○並無告訴人乙○○所指業務過失傷害等犯行，洵屬
      有據，並無違誤之處，是以，本件聲請人乙○○所為交付審判之聲請，為無理
      由，應予駁回。
五、依刑事訴訟法第二百五十八條之三第二項前段，裁定如主文。
中　　　華　　　民　　　國　　九十四　　年　　　五　　　月　　 十六 　　日
                                臺灣彰化地方法院刑事第三庭
                                    審判長法  官  李進清
                                    法        官  高文崇
                                    法        官  紀佳良
右正本證明與原本無異。
不得抗告。
                                    法院書記官    陳錫威
中　　　華　　　民　　　國　　九十四　　年　　　五　　　月　　二十七　日
